---
title: "Vjezba"
output: html_document
date: "2026-04-14"
---

```{r setup, include=FALSE}
knitr::opts_chunk$set(echo = TRUE)
```

```{r}
dijamanti <- read.csv('Diamonds.csv')
str(dijamanti)
```
```{r}
dijamanti$Color <- as.factor(dijamanti$Color)
dijamanti$Clarity <- as.factor(dijamanti$Clarity)

unique(dijamanti$Cut)
```
```{r}
# makni duplikate ako postoje
dijamanti <- dijamanti[!duplicated(dijamanti), ]

# makni redove s NA vrijednostima
dijamanti <- na.omit(dijamanti)

# provjera outliera (npr. cijena i karati)
boxplot(dijamanti$Price, main = "Outlieri - Price")
boxplot(dijamanti$Carat.Size, main = "Outlieri - Carat")

# opcionalno: filtriranje ekstremnih outliera (npr. 1% i 99%)
q_low <- quantile(dijamanti$Price, 0.01)
q_high <- quantile(dijamanti$Price, 0.99)

dijamanti <- dijamanti[dijamanti$Price >= q_low & dijamanti$Price <= q_high, ]
```

```{r}
# uzimamo samo numeričke varijable
numeric_data <- dijamanti[, sapply(dijamanti, is.numeric)]

# korelacijska matrica
cor_matrix <- cor(numeric_data)
cor_matrix

# vizualizacija
library(corrplot)
corrplot(cor_matrix, method = "circle")
```

```{r}
dijamanti$Cut <- factor(dijamanti$Cut, levels = c("Good", "Very Good", "Excellent", "Ideal"), ordered = TRUE)
```
```{r}
summary(is.na(dijamanti))
```
```{r}
library(psych)
describe(dijamanti)
```
```{r}
describe(dijamanti[, c(2,5,6,9)]) # uzimamo samo kvantitativne varijable da bismo računali numeričke statističke stvari (određeni stupci)
```
Promatranih 2690 dijamanata imali su prosječnu veličinu od 0.87 karata. Veličina je standardno odstupala od prosječne velčine za 0.32 karata. itd.
Distribucija je blago pozitivna asimetrična
- Promatramo dijamante
- Projsečna dubina iznosi 61.71 nečega uz standardnu decijaciju od 1.21
- standardno odstupa od prosječne dubine za 1.21 nečega
- polovica dijamanata ima dubinu 61.9 (pola od min do medijana, pola od medijana do max)
- 
```{r}
hist(dijamanti$Carat.Size) # vidimo distribuciju
hist(dijamanti$Carat.Size, main = "Veličine dijamanta", xlab = "Karat", ylab = "Frekvencije")

hist(dijamanti$Depth) # vidimo distribuciju
```


```{r}
# Boxplot
# cijena po cutu
boxplot(dijamanti$Price ~dijamanti$Cut)
# cijena po caratu
boxplot(dijamanti$Price ~dijamanti$Carat)
# cijena po boji
boxplot(dijamanti$Price ~dijamanti$Color)
# cijena po čistoči
boxplot(dijamanti$Price ~dijamanti$Clarity)

# koliko skupina uspoređujemo?
# koliko opcija postoji unutar skupina?
# koje testiranje => tablica 50: https://rpubs.com/kakoste/hipoteze
```
```{r}
model <- lm(dijamanti$Price ~dijamanti$Clarity, data = dijamanti)
shapiro.test(model$residuals)
```

$H_0$ : distribucije cijena dijamanta se ne razlikuju s obzirom na jasnoću
$H_1$ : Distribucije cijena dijamanta se razlikuju s obzirom na jasnoću

```{r}
kruskal.test(dijamanti$Price, dijamanti$Clarity)
```
```{r}
library(rstatix)
kruskal_effsize(dijamanti$Price ~ dijamanti$Clarity) # magnitude parametar govori koliko je značajan taj parametar i koliko ga se da opazit; koliko je stvarno relevantan
```

```{r}
DescTools::DunnTest(dijamanti$Price, dijamanti$Clarity)
```


# još korelacija i regresija i to je manje-više sav kolokvij
# i pogledat cleaning podataka i te sheme