---
title: "Salabahter - kolokvij"
output: html_document
date: "2026-04-15"
---
```{r setup, include=FALSE}
knitr::opts_chunk$set(echo = TRUE, warning = FALSE, message = FALSE)
# Učitavanje svih potrebnih paketa na početku
library(ggplot2)
library(psych)
library(corrplot)
library(DescTools)
library(rstatix)
```
```{r}
# Učitavanje (npr. diamonds set)
data("diamonds")
df <- diamonds

# --- ČIŠĆENJE ---
# Tekstualne stupce (npr. color, clarity) obavezno u factor!
df$color <- as.factor(df$color)
df$clarity <- as.factor(df$clarity)

# Micanje duplikata i praznih polja (NA)
df <- df[!duplicated(df), ]
df <- na.omit(df)

# --- OUTLIERI (Ekstremne vrijednosti) ---
# Filtriramo npr. gornjih 1% najskupljih da model bude stabilniji
q_high <- quantile(df$price, 0.99)
df_clean <- df[df$price <= q_high, ]
```
Interpretacija: "Podatke sam očistio od duplikata i NA vrijednosti. Micanjem ekstremnih outliera (gornjih 1%) osigurao sam da model bolje reprezentira većinu podataka i da rezultati ne budu iskrivljeni."
```{r}
# Opći pregled: Mean, SD, Skewness
describe(df_clean[, c("carat", "depth", "price")])

# Histogrami za distribuciju
hist(df_clean$price, col="skyblue", main="Distribucija cijene", xlab="Cijena")

# Boxplot za razlike među grupama
boxplot(price ~ cut, data=df_clean, main="Cijena po kvaliteti reza", col="orange")
```
Interpretacija: 
* Mean: "Prosječna vrijednost iznosi X, što nam pokazuje tipičan iznos u uzorku."

Skew (Asimetrija): "Vrijednost > 0 znači da imamo puno malih vrijednosti i par jako velikih koji vuku prosjek udesno."

```{r}
# Glavni test
kruskal_rez <- kruskal.test(price ~ color, data = df_clean)
print(kruskal_rez)

# Post-hoc (samo ako je p < 0.05) - tko se točno razlikuje?
DunnTest(df_clean$price, df_clean$color)

# Veličina efekta
kruskal_effsize(price ~ color, data = df_clean)
```
p-value: "Budući da je p < 0.05, odbacujemo nultu hipotezu. Postoji statistički značajna razlika u cijeni s obzirom na boju."

Effsize: "Veličina efekta nam govori koliko je ta razlika praktično bitna u stvarnom svijetu."

```{r}
# Korelacija (Pearson)
cor.test(df_clean$carat, df_clean$price)

# Linearna regresija
model <- lm(price ~ carat, data = df_clean)
summary(model)
```
Adjusted R-squared: "Model objašnjava 85% varijacija u cijeni pomoću mase (karata). Model je visokopouzdan."

Estimate: "Povećanjem mase za 1 karat, cijena dijamanta u prosjeku raste za X dolara."

```{r}
par(mfrow=c(2,2))
plot(model)
```
Residuals vs Fitted: "Linija je ravna, što potvrđuje da je odnos linearan."

Normal Q-Q: "Točke prate dijagonalu, što znači da su greške modela normalno distribuirane."
```{r}
# Koliko košta dijamant od 1.3 karata?
novo <- data.frame(carat = 1.3)
predict(model, newdata = novo)
```

p < 0.05 -> "Postoji značajan utjecaj / razlika / povezanost."

p > 0.05 -> "Nema dokaza za razliku, sve je vjerojatno slučajnost."

