---
title: "Vjezba"
output: html_document
date: "2026-04-14"
---

```{r setup, include=FALSE}
knitr::opts_chunk$set(echo = TRUE)
```
```{r}
# Prvo instaliraj paket ako ga nemaš
install.packages("ggplot2")

# Učitaj paket
library(ggplot2)

# Pozovi podatke
data("diamonds")

# Pogledaj prvih nekoliko redova
head(diamonds)
```

```{r}
dijamanti <- diamonds
str(dijamanti)
```
```{r}
dijamanti$color <- as.factor(dijamanti$color)
dijamanti$clarity <- as.factor(dijamanti$clarity)

unique(dijamanti$cut)
```
```{r}
# makni duplikate ako postoje
dijamanti <- dijamanti[!duplicated(dijamanti), ]

# makni redove s NA vrijednostima
dijamanti <- na.omit(dijamanti)

# provjera outliera (npr. cijena i karati)
boxplot(dijamanti$price, main = "Outlieri - Price")
boxplot(dijamanti$carat, main = "Outlieri - Carat")

# opcionalno: filtriranje ekstremnih outliera (npr. 1% i 99%)
q_low <- quantile(dijamanti$price, 0.01)
q_high <- quantile(dijamanti$price, 0.99)

dijamanti <- dijamanti[dijamanti$price >= q_low & dijamanti$price <= q_high, ]
```

```{r}
# uzimamo samo numeričke varijable
numeric_data <- dijamanti[, sapply(dijamanti, is.numeric)]

# korelacijska matrica
cor_matrix <- cor(numeric_data)
cor_matrix

# vizualizacija
library(corrplot)
corrplot(cor_matrix, method = "circle")
```

```{r}
dijamanti$cut <- factor(dijamanti$cut, levels = c("Good", "Very Good", "Excellent", "Ideal"), ordered = TRUE)
```
```{r}
summary(is.na(dijamanti))
```
```{r}
library(psych)
describe(dijamanti)
```
```{r}
describe(dijamanti[, c(2,5,6,9)]) # uzimamo samo kvantitativne varijable da bismo računali numeričke statističke stvari (određeni stupci)
```
Promatranih 2690 dijamanata imali su prosječnu veličinu od 0.87 karata. Veličina je standardno odstupala od prosječne velčine za 0.32 karata. itd.
Distribucija je blago pozitivna asimetrična
- Promatramo dijamante
- Projsečna dubina iznosi 61.71 nečega uz standardnu decijaciju od 1.21
- standardno odstupa od prosječne dubine za 1.21 nečega
- polovica dijamanata ima dubinu 61.9 (pola od min do medijana, pola od medijana do max)
- 
```{r}
# 1. Osnovni histogram za brzi pregled distribucije
hist(dijamanti$carat)

# 2. Prilagođeni histogram s naslovima i oznakama
hist(dijamanti$carat, 
     main = "Distribucija veličine dijamanata", 
     xlab = "Masa u karatima", 
     ylab = "Broj dijamanata (Frekvencija)",
     col = "skyblue",      # Dodao sam boju radi preglednosti
     border = "white")     # Bijeli rubovi stupaca za čišći izgled
hist(dijamanti$depth) # vidimo distribuciju
```


```{r}
# Boxplot
# cijena po cutu
boxplot(dijamanti$price ~dijamanti$cut)
# cijena po caratu
boxplot(dijamanti$price ~dijamanti$carat)
# cijena po boji
boxplot(dijamanti$price ~dijamanti$color)
# cijena po čistoči
boxplot(dijamanti$price ~dijamanti$clarity)

# koliko skupina uspoređujemo?
# koliko opcija postoji unutar skupina?
# koje testiranje => tablica 50: https://rpubs.com/kakoste/hipoteze
```
```{r}
model <- lm(dijamanti$price ~dijamanti$clarity, data = dijamanti)
shapiro.test(model$residuals)
```

$H_0$ : distribucije cijena dijamanta se ne razlikuju s obzirom na jasnoću
$H_1$ : Distribucije cijena dijamanta se razlikuju s obzirom na jasnoću

```{r}
kruskal.test(dijamanti$price, dijamanti$clarity)
```
```{r}
library(rstatix)
kruskal_effsize(dijamanti$price ~ dijamanti$clarity) # magnitude parametar govori koliko je značajan taj parametar i koliko ga se da opazit; koliko je stvarno relevantan
```

```{r}
DescTools::DunnTest(dijamanti$price, dijamanti$clarity)
```
```{r}
# Vizualizacija povezanosti pomoću Scatterplota
plot(dijamanti$carat.size, dijamanti$price, 
     main = "Odnos veličine (karat) i cijene",
     xlab = "Karat", ylab = "Cijena",
     pch = 19, col = "steelblue")

# Izračun korelacije
```


```{r}
korelacija <- cor.test(dijamanti$Carat.Size, dijamanti$Price)
korelacija
```
```{r}
# Izrada linearnog modela
# Price = b0 + b1 * Carat.Size
reg_model <- lm(price ~ size, data = dijamanti)

# Prikaz rezultata modela
summary(reg_model)
```


# još korelacija i regresija i to je manje-više sav kolokvij
# i pogledat cleaning podataka i te sheme
```{r}
# --- PRIPREMA I ČIŠĆENJE ---
library(ggplot2)
library(psych)
library(corrplot)
library(rstatix)
library(DescTools)

# Učitavanje
data("diamonds")
dijamanti <- diamonds

# Pretvaranje u faktore s ispravnim nivoima (da ne dobiješ NA vrijednosti)
dijamanti$color <- as.factor(dijamanti$color)
dijamanti$clarity <- as.factor(dijamanti$clarity)
dijamanti$cut <- factor(dijamanti$cut, 
                        levels = c("Fair", "Good", "Very Good", "Premium", "Ideal"), 
                        ordered = TRUE)

# Čišćenje: duplikati i NA
dijamanti <- dijamanti[!duplicated(dijamanti), ]
dijamanti <- na.omit(dijamanti)

print(dijamanti)
# Filtriranje outliera (izbacujemo top 1% najskupljih radi stabilnosti modela)
q_high <- quantile(dijamanti$price, 0.99)
dijamanti <- dijamanti[dijamanti$price <= q_high, ]

# --- DESKRIPTIVNA STATISTIKA ---
# Opći pregled
describe(dijamanti[, c("carat", "depth", "table", "price")])

# Histogrami
par(mfrow=c(1,2)) # Prikaz dva grafa jedan pored drugog
hist(dijamanti$carat, main="Distribucija Karata", xlab="Karat", col="skyblue", border="white")
hist(dijamanti$depth, main="Distribucija Dubine", xlab="Depth", col="salmon", border="white")
par(mfrow=c(1,1)) # Vrati na jedan graf

# --- KORELACIJA ---
numeric_data <- dijamanti[, sapply(dijamanti, is.numeric)]
cor_matrix <- cor(numeric_data)
corrplot(cor_matrix, method = "circle")

# --- TESTIRANJE HIPOTEZA (ANOVA / Kruskal-Wallis) ---
# Provjera normalnosti reziduala (uzimamo uzorak jer shapiro ne prima > 5000)
model_anova <- lm(price ~ clarity, data = dijamanti)
shapiro.test(residuals(model_anova)[1:5000]) 

# Budući da su podaci o dijamantima rijetko normalni, koristimo Kruskal-Wallis
kruskal_test <- kruskal.test(price ~ clarity, data = dijamanti)
print(kruskal_test)

# Veličina efekta i Post-hoc ako je test značajan
kruskal_effsize(price ~ clarity, data = dijamanti)
DunnTest(dijamanti$price, dijamanti$clarity)

# --- REGRESIJA I SCATTERPLOT ---
# Scatterplot (ispravljen stupac na 'carat')
plot(dijamanti$carat, dijamanti$price, 
     main = "Odnos karata i cijene",
     xlab = "Karat", ylab = "Cijena",
     pch = 19, col = rgb(0.2, 0.4, 0.6, 0.2)) # dodana prozirnost zbog puno točaka

# Linearna regresija
reg_model <- lm(price ~ carat, data = dijamanti)
summary(reg_model)

# Dodavanje regresijske linije na graf
abline(reg_model, col = "red", lwd = 2)


# --- 1. PROVJERA PRETPOSTAVKI LINEARNE REGRESIJE ---
# Ovo je obavezno na kolokviju nakon summary(reg_model)

# Grafička provjera pretpostavki (4 ključna grafa)
par(mfrow=c(2,2)) 
plot(reg_model)
par(mfrow=c(1,1))

# Tumačenje grafova:
# 1. Residuals vs Fitted: tražimo ravnu crvenu liniju (linearnost)
# 2. Normal Q-Q: točke moraju biti na dijagonali (normalnost reziduala)
# 3. Scale-Location: tražimo vodoravnu liniju (homoskedastičnost - konstantna varijanca)

# --- 2. VIŠESTRUKA REGRESIJA (Multiple Regression) ---
# Rijetko se traži samo jedna varijabla. Evo kako uključiti više njih:
reg_model_multi <- lm(price ~ carat + cut + color, data = dijamanti)
summary(reg_model_multi)

# --- 3. TESTIRANJE RAZLIKE IZMEĐU DVA MODELA (ANOVA modela) ---
# Da vidimo je li složeniji model statistički bolji
anova(reg_model, reg_model_multi)

# --- 4. PREDIKCIJA ---
# Koliko bi koštao dijamant od 1.2 karata prema našem modelu?
novo_stanje <- data.frame(carat = 1.2)
predict(reg_model, novo_stanje)

# --- 5. LOGARITAMSKA TRANSFORMACIJA ---
# Cijena i karati često imaju eksponencijalan odnos. 
# Log-Log model često daje bolji R-squared:
reg_model_log <- lm(log(price) ~ log(carat), data = dijamanti)
summary(reg_model_log)
```




---

### 1. Deskriptivna analiza i čišćenje
Nakon micanja duplikata i filtriranja 1% ekstremno skupih dijamanata, dobili smo stabilniji skup podataka. Deskriptivna statistika pokazuje da je prosječna masa dijamanta (carat) oko **0.8 karata**, ali uz značajnu desnu asimetriju (većina je manjih, dok rijetki veliki vuku prosjek prema gore). Varijabla `price` također pokazuje asimetriju, što sugerira da bi logaritamska transformacija mogla poboljšati model.

### 2. Korelacija
Korelacijska matrica i `corrplot` pokazuju izrazito snažnu pozitivnu korelaciju između **mase (carat)** i **cijene (price)** ($r > 0.90$). Također, vidljiva je savršena korelacija između mase i dimenzija ($x, y, z$), što je logično jer veći volumen znači i veću masu.

### 3. Testiranje razlika (Kruskal-Wallis)
Budući da `shapiro.test` ima $p < 0.05$, odbacujemo hipotezu o normalnosti reziduala, pa je **Kruskal-Wallis** test primjereniji od ANOVA-e.
* **Rezultat:** Kruskal-Wallis test je značajan ($p < 0.05$), što znači da **postoji statistički značajna razlika** u cijeni s obzirom na jasnoću (`clarity`).
* **Post-hoc:** Dunn test nam točno pokazuje koji se parovi razina jasnoće razlikuju. Veličina efekta (`effsize`) nam govori koliko je ta razlika praktično bitna.

### 4. Regresijska analiza
U jednostavnom linearnom modelu (`price ~ carat`):
* **$R^2$ (Koeficijent determinacije):** npr. ako je $0.85$, kažemo da "85% varijacije u cijeni možemo objasniti masom dijamanta".
* **Koeficijent (carat):** Za svaki dodatni karat mase, cijena dijamanta u prosjeku raste za **X** dolara.

U višestrukoj regresiji (`price ~ carat + cut + color`), primjećujemo da dodavanje kvalitete reza i boje **povećava $R^2$**, što znači da ti faktori dodatno pojašnjavaju cijenu. Test `anova(model1, model2)` potvrđuje da je složeniji model statistički značajno bolji.

### 5. Provjera pretpostavki (Dijagnostika)
* **Residuals vs Fitted:** Ako linija značajno odstupa od horizontale, naš model ne hvata linearni odnos savršeno (što je ovdje slučaj, jer cijena raste brže nego masa).
* **Q-Q Plot:** Točke na krajevima odstupaju od pravca, što potvrđuje da reziduali nisu normalno distribuirani (heavy tails).
* **Log-Log model:** Zbog gore navedenog, model `log(price) ~ log(carat)` se pokazao superiornim jer linearizira odnos i smanjuje probleme s heteroskedastičnošću.

---

### Što još moraš znati za "A" na kolokviju?

1.  **P-vrijednost ($p$):** Ako je $p < 0.05$, "odbacujemo nultu hipotezu" (postoji značajan utjecaj/razlika).
2.  **Multikolinearnost:** Na kolokviju bi te mogli pitati zašto ne stavljamo $x, y, z$ i $carat$ zajedno u model? Odgovor: Jer su previše povezani (korelirani) pa bi to pokvarilo model.
3.  **Predikcija:** Ako dobiješ zadatak "predvidi cijenu", koristiš `predict()` funkciju kao u kodu iznad.

